臺灣高等法院刑事判決
109年度上訴字第1624號
上  訴  人  
即  被  告  楊順傑



上列上訴人因違反毒品危害防制條例案件，不服臺灣基隆地方法
院109年度訴字第111號，中華民國109年4月1日第一審判決（起
訴案號：臺灣基隆地方檢察署108年度毒偵字第2073號），提起
上訴，本院判決如下：
    主  文
原判決撤銷。
楊順傑施用第一級毒品，累犯，處有期徒刑捌月。 
    犯罪事實
楊順傑知悉海洛因、甲基安非他命分別係屬毒品危害防制條例所
規範之第一級、第二級毒品，竟基於施用第一級毒品海洛因、第
二級毒品甲基安非他命之犯意，於民國108 年11月5 日晚間6 時
許，在基隆市仁愛區成功市場附近某加油站之公廁內，以將海洛
因、甲基安非他命加水稀釋混合後置於針筒內注射至靜脈之方式
，同時施用海洛因及甲基安非他命。嗣於108 年11月7 日上午9 
時50分許，在其位於基隆市○○區○○街000 巷00號之住處為警另案
拘提時，楊順傑於犯罪被發覺前，向員警坦承施用毒品，自首而
接受裁判。嗣經警徵得其同意，採集其尿送驗，結果呈可待因、
嗎啡、安非他命及甲基安非他命陽性反應。
    理  由
一、上開事實，業據上訴人即被告楊順傑於警詢、偵訊、原審  
    準備程序、審理及本院審理時坦認不諱（偵卷第13、14、11
    0、111頁，原審卷第42、47頁，本院卷第108頁），且被告
    前揭採集之尿液，送驗結果呈可待因、嗎啡、安非他命及甲
    基安非他命陽性反應，有台灣檢驗科技股份有限公司濫用藥
    物實驗室- 台北108年11月22日出具之濫用藥物檢驗報告、
    基隆市警察局偵辦毒品案件尿液檢體對照表（尿液編號：00
    0-0000）在卷可稽（偵卷第20-1、20-5頁），足徵被告之任
    意性自白核與事實相符，堪予採信。本案事證已臻明確，被
    告犯行洵堪認定，應予依法論科。
二、被告前因施用毒品案件，經原審法院以87年度毒聲字第470
    號裁定送觀察、勒戒後，認無繼續施用毒品之傾向，於87年
    10月29日執行完畢，並由臺灣基隆地方檢察署檢察官以87年
    度偵字第4785號為不起訴處分確定；嗣於前揭觀察、勒戒執
    行完畢後5年內，復因施用毒品案件，經原審法院以88年度
    毒聲字第83號裁定送觀察、勒戒後，認無繼續施用毒品之傾
    向，於88年2 月6 日執行完畢等情，有本院被告前案紀錄表
    在卷可查（本院卷第29、30、87頁）。是被告於初次觀察、
    勒戒執行完畢後，既曾於5 年內再犯施用毒品罪，則其所為
    本件施用毒品犯行，核非屬毒品危害防制條例第20條第3項
    所定「5年後再犯」之情形，應予追訴、處罰。
三、論罪：
  ㈠核被告所為，係犯毒品危害防制條例第10條第1 項之施用第
    一級毒品罪及同條第2 項之施用第二級毒品罪。其於施用前
    持有第一級毒品海洛因、第二級毒品甲基安非他命之低度行
    為，應分別為施用之高度行為所吸收，均不另論罪。
　㈡被告以一施用行為同時觸犯施用第一級毒品罪及施用第二級
    毒品罪，為想像競合犯，應依刑法第55條之規定，從一重之
    施用第一級毒品罪處斷。
　㈢按刑法第47條第1 項規定：受徒刑之執行完畢，或一部之執
    行而赦免後，5 年以內故意再犯有期徒刑以上之罪者，為累
    犯，加重本刑至2分之1。主要著眼於犯罪行為人前既已受自
    由刑之執行，自當知所悔改，如執行完畢未久，又再故意犯
    罪，足見其對於刑罰反應力薄弱，故必須再延長其矯正期間
    ，藉此協助其重返社會，同時亦兼顧防衛的效果。惟對於刑
    法第47條第1 項規定，若不分情節，基於累犯者有其特別惡
    性及對刑罰反應力薄弱等立法理由，一律加重最低本刑，於
    不符合刑法第59條所定要件之情形下，致生行為人所受之刑
    罰超過其所應負擔罪責之個案，其人身自由因此遭受過苛之
    侵害部分，對人民受憲法第8 條保障之人身自由所為限制，
    不符憲法罪刑相當原則，牴觸憲法第23條比例原則，業經司
    法院釋字第775 號解釋在案。為避免發生上述罪刑不相當之
    情形，法院就該個案應依本解釋意旨，裁量是否加重最低本
    刑。至如何能避免發生「罪刑不相當」之情形，自應審酌犯
    罪行為人之前、後案之犯罪類型、行為態樣是否相同或類似
    ；前案執行完畢與後案發生之時間相距長短；前案是故意或
    過失所犯；前案執行是入監執行完畢，抑或易科罰金或易服
    社會勞動而視為執行完畢；前、後案對於他人生命、身體、
    財產等法益侵害情形如何等具體個案各種因素，再兼衡後案
    犯罪之動機、目的、計畫、犯罪行為人之年齡、性格、生長
    環境、學識、經歷、反省態度等情綜合判斷，以觀其有無特
    別惡性或對刑罰反應力薄弱而決定是否依累犯規定加重最低
    本刑（最高法院108年度台非字第176號判決參照）。查
    被告因㈠施用毒品案件，經原審法院以102 年度訴字第460 
    號判決各判處有期徒刑8 月、4 月，嗣上訴後，由本院以10
    2 年度上訴字第2356號判決駁回上訴而確定；㈡施用毒品案
    件，經原審法院以102 年度訴字第591 號判決各判處有期徒
    刑7 月、3 月，嗣上訴後，由本院以102 年度上訴字第2804
    號判決駁回上訴而確定；㈢施用毒品案件，經原審法院以102
     年度訴字第729 號判決各判處有期徒刑3 月、7 月確定；㈣
    施用毒品案件，經原審法院以102 年度訴字第791 號判決各
    判處有期徒刑4 月、4 月、8 月確定；㈤施用毒品案件，經
    原審法院以103 年度基簡字第6 號判決判處有期徒刑4 月確
    定；㈥施用毒品案件，經原審法院以103 年度訴字第148 號
    判決判處有期徒刑1 年確定。上開㈠至㈣案件，嗣經原審法院
    以103年度聲字第339 號裁定應執行有期徒刑3 年確定（下
    稱甲執行案）；上開㈤、㈥案件，嗣經原審法院以103 年度聲
    字第760號裁定應執行有期徒刑1 年2 月確定，並與上揭甲
    執行案接續執行，於106 年3 月17日縮短刑期假釋出監併付
    保護管束，嗣經撤銷假釋，入監執行殘刑，於107年10月3 
    日執行完畢等情，有本院被告前案紀錄表在卷可參（本院卷
    第53至63、71至75頁），被告受徒刑之執行完畢，5年以內
    故意再犯本案有期徒刑之罪，為累犯，衡酌被告已多次因施
    用毒品罪而經法院判刑並執行，與本案犯罪類型完全相同，
    足見被告對刑罰之反應力薄弱，認被告本案前開犯行依刑法
    第47條第1 項規定加重其刑，並未悖於罪刑相當原則及比例
    原則，應依刑法第47條第1 項規定加重其刑。
　㈣按刑法第62條所指之「發覺」，係指有偵查犯罪職權之公務
    員已知悉犯罪事實並知犯罪人為何人或對其發生嫌疑時，即
    得謂為已發覺，但此項對犯人之嫌疑，仍須有確切之根據得
    為合理之可疑者，始足當之，若單純主觀上之懷疑，要不得
    謂已發生嫌疑；又所謂知悉，固不以確知其為犯罪之人為必
    要，但必其犯罪事實，確實存在，且為該管公務員所確知，
    始屬相當；又具有裁判上一罪關係之犯罪，苟全部犯罪未被
    發覺前，行為人僅就其中一部分犯罪自首，仍生全部自首之
    效力。經查，被告因另案為警持臺灣基隆地方檢察署檢察官
    所核發之拘票拘提到案，而稽之卷附之警詢筆錄，可徵員警
    固依據通訊監察譯文詢問被告，係有否向胡韋民購買毒品，
    惟通訊監察譯文之時間係在108年5月6日、16日，距被告於1
    08年11月7日製作警詢筆錄時，業已相距6個月之久，復本件
    被告亦未遭警扣得毒品，且依現存之卷證資料所示，未見被
    告於製作警詢筆錄時，員警有何確切之根據得以合理懷疑被
    告確有本案施用毒品之情事，被告即主動坦承其有於前開時
    日施用海洛因，並同意採集尿液驗尿之情（偵卷第9至13頁
    ），該等情狀，核與被告於本院審理時所陳，其係因胡韋民
    涉嫌販賣毒品案件經警拘提，且其於警詢時主動坦認施用毒
    品之情吻合（本院卷第108頁），堪認被告陳稱情節非虛。
    被告於警詢時，固僅坦認其有施用第一級毒品海洛因，惟本
    案係同時施用第一、二級毒品，屬裁判上一罪關係之犯罪，
    是被告顯係於本案之全部施用毒品犯行未被職司犯罪偵查之
    機關、公務員發覺前，已自承有施用毒品斯舉之其中部分犯
    行，當仍生全部自首之效力，爰依刑法第62條前段之規定，
    予以減輕其刑。又刑有加減，依法先加重後減輕之。
　㈤至被告於本院審理時雖陳稱，其本件有供出毒品之來源即胡
    韋民，應有毒品危害防制條例第17條第1 項減刑之適用云云
    。惟徵諸被告於警詢、檢察官訊問時所陳情節，可知其均稱
    ，其本次施用之毒品係向姓名、年籍不詳綽號「阿同」購買
    明確（偵卷第10、109頁），甚於警詢時更稱：我是在108年
    11月5日下午5時許在基隆市仁愛區愛四路一家電玩店向「阿
    同」購買，當天是巧遇的，我沒有「阿同」的聯絡方式。另
    我曾向胡韋民購買過海洛因，分別係在108年5月6日、16日
    這2次，且除該2次外，我沒有另外向胡韋民購買過毒品等語
    明確（偵卷第10至13頁），審酌被告於警詢時既已明確指稱
    ，其曾向胡韋民購買毒品，衡情被告斯時並無曲意迴護胡韋
    民之情，堪認其於警詢時供稱，其本次施用之毒品係向「阿
    同」購買之情非虛，是被告於本院審理時始翻異其詞，改稱
    本次所施用之毒品係向胡韋民購買云云，自難逕信。又被告
    自始未能提供「阿同」之年籍資料及相關之聯絡方式供檢、
    警調查，自無因被告供出毒品之來源而查獲之情事，核無毒
    品危害防制條例第17條第1 項減輕或免除其刑之適用。
四、原判決撤銷部分：
  ㈠原審認被告罪證明確，予以論罪科刑，固非無見。惟查，被
    告於尚未為警發覺其施用海洛因之犯罪前，即向警員供述自
    己有此犯行，並自願接受裁判，合於自首之要件，原審未審
    酌及此，並依刑法第62條前段之規定減輕其刑，容有違誤。
    被告上訴意旨主張其有毒品危害防制條例第17條第1項之適
    用固無理由，惟其主張本件為自首，原審量刑過重，則有理
    由，應由本院予以撤銷改判。
　㈡審酌被告已因施用毒品犯行經觀察、勒戒及刑之執行，詎仍
    未能戒除毒癮，漠視法令禁制而犯本罪，惟其施用毒品所生
    危害，實以自戕個人身心健康為主，對於他人生命、身體、
    財產等法益，尚無明顯而重大之實害，另被告自始坦認犯行
    ，堪認尚有悔意，兼衡其自陳高中肄業、未婚、入監前於家
    中攤位賣菜、月收約新臺幣2 萬多元之教育程度、家庭生活
    經濟狀況（本院卷第109頁）等一切情狀，量處如主文第二
    項所示之刑。
　㈢至被告本件持以施用海洛因、甲基安非他命之針筒並未扣案
    ，復依卷證資料所示，無從認定確為被告所有，自不予宣告
    沒收、追徵。 　
據上論斷，應依刑事訴訟法第369條第1項前段、第364條、第299
條第1項前段，毒品危害防制條例第10條，刑法第11條前段、第5
5條、第47條第1項、第62條前段，判決如主文。
本案經檢察官陳佳秀到庭執行職務。 　　 
中　　華　　民　　國　　109 　年　　7 　　月　　 1　　日
                  刑事第二十五庭審判長法　官  宋松璟
                                      法　官  黃翰義
                                      法　官  陳彥年
以上正本證明與原本無異。
如不服本判決，應於收受送達後20日內向本院提出上訴書狀，其
未敘述上訴之理由者並得於提起上訴後20日內向本院補提理由書
（均須按他造當事人之人數附繕本）「切勿逕送上級法院」。
                                      書記官  彭秀玉
中　　華　　民　　國　　109 　年　　7 　　月　　1 　　日
附錄：本案論罪科刑法條全文
毒品危害防制條例第10條
施用第一級毒品者，處6月以上5年以下有期徒刑。
施用第二級毒品者，處3年以下有期徒刑。